最高法院刑事判決　　　　　　　　　　110年度台上字第4029號
上　訴　人　黃弘勝



　　　　　　鄧智豪


上　一　人
選任辯護人　陳萬發律師
上　訴　人　盧勝為





上列上訴人等因妨害自由案件，不服臺灣高等法院中華民國 109
年12月3日第二審判決（109年度上訴字第1683號，起訴案號：臺
灣士林地方檢察署108年度偵字第13472、13477 、15313、17234
、17477號），提起上訴，本院判決如下：
    主  文
原判決關於丙○○、丁○○、戊○○私行拘禁有罪部分均撤銷，
發回臺灣高等法院。
    理  由
一、本件原判決認定上訴人丙○○、丁○○、戊○○（下或載稱
    上訴人等）各有所載私行拘禁犯行明確，因而撤銷第一審關
    於丁○○科刑之判決，改判仍依想像競合犯，從一重論處丁
    ○○共同犯私行拘禁罪刑，另維持第一審依想像競合犯，從
    一重論處丙○○共同犯私行拘禁罪刑，論處戊○○成年人與
    少年共同犯私行拘禁罪刑之判決，駁回其等此部分在第二審
    之上訴，固非無見。
二、惟查：
㈠、被告以外之人於偵查中未經具結所為之陳述，因欠缺「具結
    」之信用性保障程序，而與刑事訴訟法第159 條之1第2項之
    規定有間，惟是類被害人、共同被告、共同正犯等被告以外
    之人，在偵查中未經具結之陳述，依通常情形，其信用性仍
    遠高於在警詢等所為之陳述，依舉輕以明重原則，固不宜一
    概排斥其證據能力，然仍應本於同法第159 條之2、第159條
    之3 等規定之同一法理，於具有相對或絕對可信性之情況保
    障，及使用證據之必要性時，始例外賦予其證據能力。丁○
    ○及其辯護人於原審已爭執被害人甲○○於檢察官偵訊時所
    為陳述之證據能力（見原審卷第238 、387、388頁），原判
    決理由說明甲○○於偵查中之審判外陳述，以丁○○之原審
    辯護人並未釋明該證人於偵查中所為經具結之證述，有何受
    違法訊問等顯不可信或其他不適當之情況發生，因依同法第
    159條之1第2項規定應認有證據能力等旨（見原判決第5頁第
    15行至次頁第7行），並引用甲○○於民國108年10月2 日檢
    察官訊問時之陳述，執為認定丙○○、丁○○、戊○○與其
    餘同案被告就共同私行拘禁剝奪甲○○、乙○○行動自由犯
    行之部分論據（見第13472號偵卷第465、467頁，原判決第8
    頁第8至17行、第12頁第6行至第14頁第2 行相關所載），惟
    依卷內資料，甲○○於偵查中是以被害人身分而為陳述，其
    未經具結之陳述，依上開說明，即應類推適用刑事訴訟法第
    159條之2 或之3等規定定其有無證據能力，原判決就前述甲
    ○○於檢察官偵查中未經具結之陳述，有如何與審判中不符
    ，究竟何以符合可信性及必要性之情況保障，而得以類推適
    用刑事訴訟法第159條之2規定例外賦予其證據能力，並未論
    列說明其判斷理由，逕依刑事訴訟法第159條之1第2 項規定
    認有證據能力，並採為不利於丁○○之認定依據，其採證顯
    違證據法則，併有理由欠備之違法。又為被告之利益而撤銷
    原審判決時，如於共同被告有共同之撤銷理由者，其利益並
    及於共同被告，刑事訴訟法第402 條定有明文。且基於證據
    共同原則，亦即就本案同一訴訟程序中之共同被告，犯罪事
    實彼此間具有關聯性、整體性，事實審法院仍應綜合全部證
    據為整體觀察，不得割裂而為分別評價。丁○○及其辯護人
    所爭執被害人甲○○偵查筆錄之證據能力，與丙○○、戊○
    ○同有利害關係，其等上訴理由雖未指摘及此，其利益仍應
    及於其他共同被告，而認其採證同有違誤。
㈡、學理上所稱之相續共同正犯（即承繼共同正犯），固認後行
    為者於先行為者之行為接續或繼續進行中，以合同之意思，
    參與分擔實行，其對於介入前先行為者之行為，茍有就既成
    之條件加以利用而繼續共同實行犯罪之意思，應負共同正犯
    之全部責任。準此，行為人所為如何合乎相續共同正犯之要
    件，而應負共同正犯之全部責任，除應於有罪判決之事實內
    詳加記載外，並應於理由內說明其認定此項事實所憑之證據
    ，方足資為論罪科刑之根據。原判決認定丙○○、丁○○有
    共同私行拘禁乙○○之犯行，係依憑證人甲○○、乙○○之
    指訴、同案被告余承浤、陳亦賢（業經判處罪刑或緩起訴處
    分確定）之供證、債權債務委託書、改造手槍翻拍照片及丙
    ○○、丁○○偵查之供詞等為其主要論據（見原判決第11至
    14頁），然丙○○、丁○○始終否認此部分犯行，並辯稱係
    委託同案被告余承浤向甲○○催討債務，不認識乙○○。卷
    查，證人甲○○於偵查時係稱：余承浤帶4 人來，跟我說因
    為我跟人家有一筆帳沒弄清楚，要我出面處理，說我本人有
    債務需要跟他們處理，…當時場面太混亂，我被迫被余承浤
    帶回新莊，因為當時聽余承浤說怕乙○○報警，所以也一併
    將乙○○帶走（見第13472號偵卷第465頁），同案被告余承
    浤則供稱：我的委託人和甲○○有150 萬人民幣債務糾紛，
    我到內湖亞太支付通股份有限公司（下稱亞太公司）後，有
    詢問甲○○該筆債務糾紛，故請其跟我回去，我與乙○○沒
    有債務糾紛，…現場人多混亂，是李宗霖的人叫我帶乙○○
    一起上車，…李宗霖說乙○○是甲○○的秘書兼小弟，為避
    免節外生枝找其他人來，所以請他跟我們一起（見第 13477
    號偵卷第51、53頁），乙○○亦證稱：甲○○在地下室被打
    時我有在場，…在場之人都沒有開口跟我要錢（見第 13472
    號偵卷第337 頁），果若無訛，則余承浤在亞太公司，似係
    因臨場混亂，避遭報警或生枝節始併帶走乙○○，未見有何
    先與委託其處理債務之丙○○、丁○○合謀之供證，嗣丙○
    ○、丁○○接獲通知至拘禁地點，所為暴力討債之對象亦僅
    為甲○○，似與乙○○無關，原判決於事實欄認定記載經
    余承浤聯絡丙○○、丁○○告知上情，丙○○、丁○○即與
    余承浤等人共同基於私行拘禁犯意聯絡告知於108 年9 月14
    日始前往會合，並於當日下午3 時許，前往新北市○○區○
    ○街00巷0弄0號1 樓地下室，因與甲○○談判未果，…丙○
    ○、丁○○見威逼無果之後，即指示余承浤繼續私行拘禁…
    乙○○之行動自由（見原判決第3頁第25行至次頁第4行），
    理由內亦僅直接記敘此文，卻未具體說明所憑認定共同私行
    拘禁乙○○之相關依據，已嫌理由欠備；至於所引被害人甲
    ○○、乙○○之指證、同案被告余承浤、陳亦賢之供述等證
    據資料，似僅能證明同案被告余承浤等有對甲○○、乙○○
    為私行拘禁犯行之論證，對於丙○○、丁○○是否與同案被
    告余承浤就拘禁乙○○部分有何犯意聯絡？則未有明確指證
    ，另丙○○、丁○○偵查之供詞，亦屬委託余承浤找甲○○
    催討債務，及與甲○○協商債務之過程，無涉得以證明其等
    同有限制乙○○行動自由之犯行；又果認丙○○、丁○○有
    此部分犯行，其等究係於本案犯罪之初，即與余承浤有犯意
    聯絡而由其下手實行？抑或其等初無此項犯罪之犯意聯絡，
    而係余承浤於拘禁乙○○期間，以合同之意思，參與分擔實
    行？則未見明瞭，究其等就既成之拘禁事實加以利用之情形
    為何？此與認定丙○○、丁○○應否共負此部分罪責，至有
    關係。原審未詳予究明，並敘明所憑之依據，逕認丙○○、
    丁○○與其餘同案被告間，就拘禁乙○○部分有犯意之聯絡
    及行為分擔，遽依共同私行拘禁罪名論擬，非無調查未盡及
    理由欠備之違失。
㈢、兒童及少年福利與權益保障法第112條第1項前段規定：「成
    年人教唆、幫助或利用兒童及少年犯罪或與之共同實施犯罪
    或故意對其犯罪者，加重其刑至二分之一」，係以成年之行
    為人所教唆、幫助、利用、共同犯罪或其犯罪被害者之年齡
    ，作為加重刑罰之要件，雖不以該行為人明知（即確定故意
    ）上揭諸人的年齡為必要，但至少仍須存有不確定故意，亦
    即預見所教唆、幫助、利用、共同實行犯罪或故意對其犯罪
    之人，係為兒童或少年，而不違背其本意者，始足當之，此
    項刑罰加重事由，自應於理由內詳予載明並說明所憑之依據
    。原判決理由固載認戊○○行為時為成年人，與少年博○賢
    、簡○赫（姓名年籍均詳卷）共同為本件私行拘禁犯行，應
    依兒童及少年福利與權益保障法第112條第1項前段規定加重
    其刑（見原判決第16頁第25至27行），然戊○○否認犯行，
    就其行為時究否明知或可得而知博○賢、簡○赫為未滿18歲
    之少年，而有與之共同實行犯罪之故意，並未說明所憑及理
    由，逕依前揭規定加重其刑，同非適法。
三、以上，或為上訴人等上訴意旨所指摘，或為本院得依職權調
    查之事項，而上述違背法令，影響於事實之確定，本院無可
    據以為裁判，應認此部分有撤銷發回更審之原因。
據上論結，應依刑事訴訟法第397條、第401條，判決如主文。
中    華    民    國   110    年    11    月    3     日
                  刑事第九庭審判長法  官  段  景  榕  
                                  法  官  鄧  振  球  
                                  法  官  楊  力  進  
                                  法  官  宋  松  璟  
                                  法  官  汪  梅  芬  
本件正本證明與原本無異
                                  書記官
中    華    民    國   110    年    11    月    4     日